臺灣高雄地方法院交通事件裁定　　　 100年度交聲字第2172號
原處分機關　高雄市政府交通局
代　表　人　王國材
異　議　人
即受處分人　黃係泰
上列異議人因違反道路交通管理處罰條例案件，對於高雄市政府
交通局民國100 年10月25日所為之裁決（高市交裁字第32-B0000
0000號），聲明異議，本院裁定如下：
    主  文
原處分撤銷。
黃係泰汽車駕駛人，駕駛汽車經測試檢定酒精濃度超過規定標準
，記違規點數伍點，並應接受道路交通安全講習。
    理  由
一、原處分意旨略以：異議人即受處分人（下稱受處分人）黃係
    泰於民國98年3 月22日18時12分許，已不能安全駕駛動力交
    通工具，竟仍騎乘車號GVU-733 號重型機車，行經高雄市○
    鎮區○○路之高雄捷運公司前，因行車搖晃為警攔查，測得
    其呼氣之酒精濃度為每公升0.57毫克，而有「汽車駕駛人酒
    精濃度超過規定標準（每公升0.55毫克以上）」之違規行為
    ，依道路交通管理處罰條例第35條第1 項第1 款、第24條第
    1 項第2 款、第68條第2 項規定，裁處罰鍰新臺幣（下同）
    45,000元整，記違規點數5 點，並應參加道路交通安全講習
    等語。
二、異議意旨略以：受處分人於前揭時、地酒駕違規，業經檢察
    官緩起訴處分並命提供50小時之義務勞動服務，如今又處以
    罰鍰，懇請撤銷罰鍰45,000元之處分等語。
三、經查：
  (一)關於罰鍰部分：
  1.按汽車駕駛人，駕駛汽車經測試檢定有酒精濃度超過規定標
    準者，處15,000元以上60,000元以下罰鍰，並當場移置保管
    該汽車及吊扣其駕駛執照1 年。汽車駕駛人有飲用酒類或其
    他類似物後其吐氣所含酒精濃度超過每公升0.25毫克或血液
    中酒精濃度超過百分之0.05以上者，不得駕車，道路交通管
    理處罰條例第35條第1 項第1 款、道路交通安全規則第114
    條第2 款分別定有明文。又行政罰法第26條第1 項規定：「
    一行為同時觸犯刑事法律及違反行政法上義務規定者，依刑
    事法律處罰之。但其行為應處以其他種類行政罰或得沒入之
    物而未經法院宣告沒收者，亦得裁處之。」，此乃一行為同
    時造成刑罰法律與行政秩序罰規定發生競合適用之關係時，
    基於「一事不二罰」之法理，經由立法程序確立應以刑罰優
    先為原則，避免行為人承受過度且重複之處罰。此觀該條立
    法理由明確揭示：「一行為同時觸犯刑事法律及違反行政法
    上義務規定時，由於刑罰與行政罰同屬對不法行為之制裁，
    而刑罰之懲罰作用較強，故依刑事法律處罰，即足資警惕時
    ，實無一事二罰再處行政罰之必要。且刑事法律處罰，由法
    院依法定程序為之，較符合正當法律程序，應予優先適用。
    但罰鍰以外之沒入或其他種類行政罰，因兼具維護公共秩序
    之作用，為達行政目的，行政機關仍得併予裁處，故為第一
    項但書規定。」，其理益明。是以行政罰法中刑事法律處罰
    優先且不再處以行政秩序罰之目的，既係因為行為人已接受
    刑罰而足資警惕，且已發生懲罰之作用，即無使行為人陷於
    雙重處罰之不利益，則關於刑事法律處罰之範圍自應採取實
    質認定，凡刑事實體法或程序法中所規定客觀上剝奪行為人
    生命、自由、財產權利，主觀上亦因制裁之嚴厲性、痛苦性
    ，其強度足以造成心理強制而間接達成矯正教化目的之處遇
    手段，皆應納入其中，而不以形式上符合刑法第32條至第34
    條所定主刑及從刑種類者為限，始與法律規範之意旨相符。
  2.查受處分人於98年3 月22日18時12分許，已不能安全駕駛動
    力交通工具，竟仍騎乘車號GVU-733 號重型機車，行經高雄
    市○鎮區○○路之高雄捷運公司前，因行車搖晃為警攔查，
    測得其呼氣之酒精濃度為每公升0.57毫克，而經臺灣高雄地
    方法院檢察署檢察官以98年度偵字第10967 號為緩起訴處分
    ，緩起訴期間為1 年，並命受處分人向指定之公益團體、地
    方自治團體或社區提供50小時之義務勞務，緩起訴處分期間
    已於99年5 月7 日期滿而未經撤銷等情，有臺灣高等法院被
    告前案紀錄表、緩起訴處分書各1 份在卷可參，並經本院調
    取前揭偵查案卷核閱屬實，則受處分人違反刑事法律禁止規
    範之犯罪事實既已明確，僅因檢察官採取緩起訴處分之替代
    性刑事處遇手段，未將該案逕行起訴或聲請簡易判決處刑，
    致其後適用之刑事訴訟程序有所區別，然就受處分人負有向
    檢察官指定機構提供一定時數之勞務義務觀察，其如未在指
    定期間內確實履行義務，依刑事訴訟法第253 條之3 第1 項
    第3 款之規定，受處分人將遭受撤銷緩起訴處分之不利益；
    反之，倘其確實遵守並履行各項緩起訴條件，除非合於刑事
    訴訟法第260 條所定情形之一，否則受處分人即無再就同一
    案件遭受刑事訴追之虞。從而，受處分人已因緩起訴處分而
    剝奪其人身自由，義務勞務亦具有強制性、懲罰性，雖不若
    易科罰金係以支付金錢作為自由刑之替代，惟經由緩起訴處
    分條件之履行使其免於遭檢察官發動起訴程序，仍具有替代
    刑罰之效果，廣義而言，應屬「實質刑事法律處罰」，而有
    行政罰法第26條第1 項「一事不二罰」規定之適用。是受處
    分人因駕駛人酒精濃度超過規定標準之違規行為，依行政罰
    法第26條第1 項前段規定，即應依刑事法律處罰之，已無再
    依道路交通處罰條例第35條第1 項第1 款裁處行政罰鍰之餘
    地。
  (二)關於記點及施以道路安全講習部分：
  1.受處分人於98年3 月22日違規行為後，道路交通管理處罰條
    例第68條經總統於99年5 月5 日以華總一義字第0990010773
    1 號令修正公布，並自同年9 月1 日施行，並該條增訂第2
    項規定：「領有汽車駕駛執照之汽車駕駛人，除駕駛聯結車
    、大客車、大貨車外之非其駕駛執照種類之車輛，違反本條
    例及道路交通安全規則之規定，應受吊扣駕駛執照情形時，
    無因而肇事致人受傷或重傷者，記違規點數5 點。但1 年內
    違規點數共達6 點以上或再次應受吊扣駕駛執照情形者，併
    依原違反本條例應受吊扣駕駛執照處分規定，吊扣其駕駛執
    照。」。又依道路交通管理處罰條例第68條增訂第2 項之立
    法理由所示：「一委員提案修正條文將產生如駕駛人以其領
    有之聯結車、大客車或大貨車駕駛執照駕駛小型車，違規酒
    後駕車、肇事逃逸時，卻無法吊扣其所領有之駕駛執照，以
    限制其繼續駕車行駛道路之情形，無法達到有效處罰及維護
    道路交通安全之立法目的。二、鑑於本條例前已修正刪受吊
    扣駕駛執照處分，吊扣各級駕駛執照之規定，為利明確汽車
    駕駛人駕駛非其駕駛執照種類之車輛，違反應受吊扣駕駛執
    照之處分處理，增訂第2 項得緩即予吊扣而採記違規點數及
    駕駛人仍無改正仍再犯違規之應併原吊扣處罰之規定」（參
    照立法院公報第99卷第26期院會紀錄），足見道路交通管理
    處罰條例第68條增訂第2 項之意旨，係因領有聯結車、大客
    車、大貨車駕駛執照之駕駛人，駕駛聯結車、大客車、大貨
    車以外之車輛違規有應受吊扣駕駛執照情形，且無因而肇事
    致人受傷或重傷之情形，因吊扣其非違規駕駛時所駕駛之汽
    車駕駛執照，則欠缺實質上之關聯，二者不得相互聯結，故
    不得吊扣其領有之聯結車、大客車、大貨車駕駛執照，致無
    法達懲治警戒效果，故改採記違規點數5 點，且駕駛人如未
    改正再違規時，1 年內違規點數共達6 點以上或再次應受吊
    扣駕駛執照情形者，併依原違反本條例應受吊扣駕駛執照處
    分規定，吊扣其駕駛執照。
  (二)按行政罰法第5 條規定：「行為後法律或自治條例有變更者
    ，適用行政機關最初裁處時之法律或自治條例。但裁處前之
    法律或自治條例有利於受處罰者，適用最有利於受處罰者之
    規定。」是受處分人於98年3 月22日違規行為後，道路交通
    管理處罰條例第68條有變更，依行政罰法第5 條規定，原則
    上應適用原處分100 年10月25日裁處時之道路交通管理處罰
    條例第68條規定，但裁處前之道路交通管理處罰條例第68條
    規定有利於受處罰者，適用最有利於受處罰者之規定。經比
    較修正前後之道路交通管理處罰條例第68條規定，修正前道
    路交通管理處罰條例第68條規定：「汽車駕駛人，因違反本
    條例及道路交通安全規則之規定，受吊銷駕駛執照處分時，
    吊銷其持有各級車類之駕駛執照」，參以其立法理由，係以
    將違法或違規駕駛人所持有各級車類之駕駛執照一併吊扣，
    失之過酷，影響人民工作及生活過鉅，因而受吊扣駕駛執照
    處分時，不吊扣其他各級車類之駕駛執照。換言之，駕駛人
    領有聯結車、大客車、大貨車之駕駛執照，因駕駛聯結車、
    大客車、大貨車以外之車輛違規有應受吊扣駕駛執照情形，
    受吊扣駕駛執照處分時，僅吊扣駕駛人違規時駕駛之車類之
    駕駛執照；而修正後道路交通管理處罰條例第68條第2 項規
    定，駕駛人領有聯結車、大客車、大貨車之駕駛執照，因駕
    駛聯結車、大客車、大貨車以外之車輛違規有應受吊扣駕駛
    執照情形，且無因而肇事致人受傷或重傷之情形，記違規點
    數5 點。從而，比較結果，修正前道路交通管理處罰條例第
    68條規定並未較修正後道路交通管理處罰條例第68條第2 項
    規定有利於受處罰者，自應適用原處分機關100 年10月25
    日裁處時之修正後道路交通管理處罰條例第68條第2 項規定
    ，故原處分機關裁處受處分人記違規點數5 點部分，並無違
    誤。另原處分機關裁處受處分人應參加道路安全講習部分，
    係為達成遏止酒後駕車之不法行為，維護道路交通用路權人
    之安全法益等行政目的所必要之罰鍰以外之其他種類行政罰
    ，依行政罰法第26條第1 項但書之規定，原處分機關仍得裁
    處，並未違反「一事不二罰」之規定，故此部分之裁處，亦
    無違誤。
四、綜上所述，本件受處分人於飲酒後騎乘重型機車之行為，違
    反道路交通管理處罰條例第35條第1 項第1 款規定，依同條
    例第24條第1 項第2 款、修正後道路交通管理處罰條例第68
    條第2 項之規定，應裁處記違規點數5 點及應參加道路交通
    安全講習。是受處分人就罰鍰45,000元部分聲明異議，非無
    理由。又道路交通管理處罰條例第87條第1 項規定：「受處
    分人不服第8 條主管機關所為之處罰，得於接到裁決書之翌
    日起20日內，向管轄地方法院聲明異議。」此條文中所謂之
    「處罰」，應指包括對受處分人裁處之違規事實是否正當，
    及裁罰所引用之法條是否適當而言，蓋此二者有不可分離之
    關係，即聲明異議應以交通違規行為為標的，非以處罰項目
    為範圍。是本件受處分人酒後騎車只有一個交通違規行為，
    雖受處分人僅就處罰項目中之罰鍰部分提起異議，其餘部分
    （違規記點及應參加道路交通安全講習部分）並未提及，然
    其餘處罰項目與其交通違規行為是否存在既無從分離，本院
    自應併予審理，附此敘明。從而，原處分機關裁罰受處分人
    罰鍰45,000元之處分即有不當，自應將原處分全部撤銷，另
    為裁定如主文第2 項所示。
據上論斷，應依道路交通事件處理辦法第19條前段，道路交通管
理處罰條例第35條第1 項第1 款、第24條第1 項第2 款、修正後
道路交通管理處罰條例第68條第2 項，裁定如主文。
中    華    民    國    100   年    11    月    30    日
                  交通法庭  法  官  方錦源
以上正本證明與原本無異。
如不服本裁定，應於收受送達後5 日內向本院提出抗告狀。
中    華    民    國    100   年    11    月    30    日
                            書記官  王珮樺